臺灣高等法院民事判決
                                    108年度上易字第601號
上   訴   人    唐之明  
              唐者紘  
              唐好澐  
              唐葉平安
共        同
訴 訟代理 人  徐原本律師
複  代理   人  黃振洋律師
被  上訴  人  彭金鳳  
兼訴訟代理人  彭趙麗（原名趙麗）
上列當事人間請求遷讓房屋等事件，上訴人對於中華民國108年3
月29日臺灣新竹地方法院108年度訴字第24號第一審判決提起上
訴，本院於108年12月3日言詞辯論終結，判決如下：
    主  文
上訴駁回。
第二審訴訟費用由上訴人負擔。
    事實及理由
壹、本訴部分：
一、被上訴人主張：伊等共有坐落新竹縣○○鄉○○段000地號土地
    （下稱系爭土地）及其上同段0000建號，門牌號碼為新竹縣
    ○○鄉○○路0段000巷00號房屋（下稱系爭房屋），應有部分各
    二分之一。上訴人未經被上訴人同意使用系爭房屋，即屬無
    權占有等情。爰依民法第767條規定，求為命上訴人將系爭
    房屋騰空遷讓返還被上訴人之判決（原審為被上訴人勝訴之
    判決，上訴人不服，提起上訴）。上訴聲明：㈠原判決廢棄
    。㈡被上訴人在第一審之訴駁回。
二、上訴人則以：系爭土地為訴外人彭秀妹父親彭錦河購買，借
    名登記在被上訴人彭金鳳名下，彭錦河於民國86年間將系爭
    土地面積50坪（165.29平方公尺）贈與彭秀妹。嗣彭秀妹與
    上訴人唐之明共同出資搭蓋農舍即系爭房屋，並借名登記在
    彭金鳳名下（下稱系爭借名登記關係）。且彭金鳳與彭秀妹
    約定以彭秀妹另行建屋為遷讓返還系爭房屋之停止條件，系
    爭停止條件尚未成就，被上訴人不得請求上訴人遷讓返還系
    爭房屋。又被上訴人請求遷讓房屋，有違誠信原則、係屬權
    利濫用，且已罹於請求權時效等語，資為抗辯。答辯聲明：
    上訴駁回。
三、兩造不爭執事項：
  ㈠系爭土地及其上系爭房屋原登記為被上訴人彭金鳳所有，其
    於103年9月19日以夫妻贈與為原因移轉登記土地、建物應有
    部分二分之一予被上訴人彭趙麗，目前登記為被上訴人共有
    ，應有部分各二分之一，有土地及建物登記謄本、稅籍證明
    可稽（見原審簡字卷109-110、142-143、113頁）。
  ㈡被上訴人彭金鳳與胞妹彭秀妹前於86年11月5日簽訂協議書（
    下稱系爭協議書）約定：「甲方（彭秀妹）向乙方（彭金鳳
    ）承買土地坐落○○鄉○○段地號000之土地內面積為50坪、且
    以每坪新台幣15,000元買斷，並同意在土地上興建農舍使用
    ，經雙方同意協議條件如下：一、土地坐落○○鄉○○段000號
    乙方（被上訴人彭金鳳）同意甲方（彭秀妹）興建農舍，茲
    因興建費用全部由甲方提供，房屋門牌為○○鄉○○村00鄰○○○0
    -00號（現門牌整編為新竹縣○○鄉○○路0段000巷00號，即系
    爭房屋），故房屋所有權歸屬甲方（彭秀妹），乙方（被上
    訴人彭金鳳）絕無異議」，有協議書在卷可稽（見原審簡字
    卷157頁）。
四、兩造爭執事項：
    被上訴人是否為系爭房屋之所有權人？被上訴人請求上訴人
    遷讓房屋，有無理由？
  ㈠查系爭房屋原登記為被上訴人彭金鳳所有，其於103年9月19
    日以夫妻贈與為原因移轉登記建物應有部分二分之一予被上
    訴人彭趙麗，目前登記為被上訴人共有，應有部分各二分之
    一，為兩造所不爭執。
  ㈡按「爭點效」之適用，固必須前後兩訴之訴訟當事人同一，
    始有適用。惟前後二訴之當事人不同，如係因其中一訴為普
    通共同訴訟（主觀的訴之合併）之故，則在前後二訴相同之
    當事人間，仍可發生「爭點效」（最高法院101年度台上字
    第994號判決意旨參照）。上訴人唐之明、唐者紘、唐好澐
    （下稱唐之明等3人）前主張其繼承系爭協議書及系爭房屋
    所有權，詎彭金鳳竟將系爭房屋應有部分各二分之一登記為
    自己及彭趙麗名下，共同侵害其所有權，乃依系爭協議書、
    繼承法律關係、民法第184條第1項前段、第244條之規定，
    請求被上訴人彭趙麗應將系爭房屋所有權應有部分二分之一
    之移轉登記塗銷，回復為彭金鳳所有，彭金鳳應將系爭房屋
    之所有權移轉登記為唐之明等3人公同共有等情，業經法院
    判決唐之明等3人敗訴確定，有原審104年度訴字第180號、
    本院104年度上易字第666號判決可稽（見原審簡字卷75-83
    頁）。本件被上訴人主張唐之明等3人與唐葉平安無權占有
    系爭房屋，唐之明等3人則以系爭協議書，否認被上訴人取
    得系爭房屋所有權，受上開敗訴判決，詳如四、五所述，自
    應受拘束，不得再為相反該等判決之主張。
  ㈢上訴人抗辯被上訴人彭金鳳與彭秀妹約定以「彭秀妹另行建
    屋」為遷讓返還系爭房屋之停止條件，系爭停止條件尚未成
    就，被上訴人不得請求上訴人遷讓返還系爭房屋云云，無非
    係以證人彭金妹（即彭金鳳、彭秀妹之胞妹）於原審另案10
    4年度訴字第180號回復原狀等事件證述：彭金鳳提議把外面
    的土地過戶給彭秀妹，補貼她蓋房子的錢，彭秀妹就答應了
    ，等彭秀妹日後另蓋房屋搬走後，再將系爭建物還給彭金鳳
    等語為據（見原審簡字卷167頁）。惟查，彭秀妹已於97年
    間死亡，為兩造所不爭執，並有彭秀妹之戶籍資料可佐（見
    原審簡字卷179頁）。基此，「彭秀妹日後另蓋房屋」之停
    止條件顯然已屬不能成就，則借住到彭秀妹日後另蓋房屋之
    約定，自無法律上效力（最高法院22年上字第1130號判例參
    照），故上訴人唐之明等3人抗辯停止條件尚未成就，被上
    訴人不得請求其等遷讓返還系爭房屋，即無理由。
  ㈣上訴人抗辯被上訴人請求騰空遷讓返還房屋，有違誠信原則
    、係屬權利濫用，且已罹於請求權時效云云，惟查系爭房屋
    為被上訴人所有，已如前述，上訴人唐之明等3人及唐葉平
    安長期占用，顯已妨害其權利之行使，被上訴人訴請上訴人
    騰空遷讓返還系爭房屋，乃其權利之正當行使，縱有影響上
    訴人等現實使用系爭房屋利益之情事，此為無權占用他人房
    屋之上訴人所應面對之當然結果，難謂被上訴人請求上訴人
    騰空遷讓返還系爭房屋有何權利濫用或違反誠信原則情事，
    而系爭房屋為已登記不動產業如前述，其回復請求權自無民
    法第125條消滅時效規定之適用，是上訴人上開抗辯，亦無
    可取。
  ㈤按所有人對於無權占有或侵奪其所有物者，得請求返還之，
    民法第767條第1項前段定有明文。被上訴人為系爭房屋之所
    有權人，上訴人唐之明等3人及唐葉平安既不能證明其等有 
     占有之正當權源，是被上訴人訴請上訴人騰空遷讓返還系
爭
    房屋，自屬有據。
五、綜上所述，被上訴人本訴本於所有權人之地位，依民法第76
    7條規定，請求上訴人唐之明等3人及唐葉平安應將系爭房屋
    騰空遷讓返還被上訴人，為有理由，應予准許。原審為上訴
    人敗訴判決，並無不合。上訴意旨指摘原判決此部分不當，
    求予廢棄改判，為無理由，應駁回其上訴。
貳、反訴部分：
一、上訴人唐之明等3人反訴主張：系爭房屋為上訴人唐之明及
    其妻彭秀妹共同出資興建，所坐落之土地亦為彭秀妹之父彭
    錦河贈與，基於當時法令限制而無法登記，以借名方式暫時
    登記在被上訴人彭金鳳名下，是系爭房地為彭秀妹所有，彭
    秀妹已於97年7月11日死亡，上訴人唐之明等3人為其繼承人
    ，並以反訴狀繕本之送達，作為終止借名登記之意思表示等
    情。爰依不當得利之法律關係，求為命被上訴人將系爭房地
    所有權移轉登記予上訴人唐之明等3人公同共有之判決（原
    審為上訴人敗訴之判決）。上訴聲明：㈠原判決廢棄。㈡與原
    審聲明相同。
二、被上訴人則以：系爭房地為被上訴人彭金鳳因交換所取得  
    ，業經原審104年度訴字第180號、臺灣高等法院104年度上 
     易字第666號判決認定在案，上訴人反訴，為無理由等語，
      資為抗辯。答辯聲明：上訴駁回。
三、兩造不爭執事項：
    本件上訴人唐之明等3人反訴另依系爭協議書、繼承法律關 
     係、民法第184條第1項前段、第244條之規定，請求被上訴
      人應將系爭房地之所有權移轉登記返還上訴人唐之明等3
人      公同共有等情部分，業經原審108年度訴字第24號以唐
之明      等3人就同一法律關係重複起訴，其訴為不合法，依
民事訴      訟法第249條第1項第7款規定，裁定駁回唐之明等3
人此部      分之反訴，唐之明等3人不服，提起抗告，業經本
院108年      度抗字第693號裁定抗告駁回確定。
四、兩造爭執事項：
    上訴人唐之明等3人主張終止借名登記關係，依不當得利之 
     法律關係，請求被上訴人將系爭房地所有權移轉登記予上 
     訴人唐之明等3人公同共有，有無理由？
  ⒈按民事訴訟如係由原告主張權利者，應先由原告負舉證之責
    ；若原告先不能舉證，以證實自己主張之事實，則被告就其
    抗辯事實即令不能舉證，或其所舉證據尚有疵累，亦應駁回
    原告之請求。借名登記契約，乃當事人約定一方將自己之財
    產以他方名義登記，而仍由自己管理、使用、處分，他方允
    就該財產為出名登記之契約。當事人主張借名登記契約者，
    應就該借名登記之事實負舉證責任。
  ⒉查上訴人唐之明等3人對於所主張之借名登記關係，未舉證以
    實其說，且其前曾依系爭協議書、繼承法律關係、民法第18
    4條第1項前段、第244條之規定，請求彭趙麗應將系爭房地
    所有權應有部分二分之一之移轉登記塗銷，回復為彭金鳳所
    有，彭金鳳應將系爭房地之所有權移轉登記為唐之明等3人
    公同共有，業經原審104年度訴字第180號、本院104年度上
    易字第666號判決認為彭金鳳、彭秀妹父親彭錦河死後，彭
    秀妹以所有之系爭房屋與彭金鳳可分得之225、227地號土地
    交換，由彭金鳳取得系爭房屋所有權，及彭秀妹並未給付購
    買系爭土地之價金，不能取得系爭土地50坪之所有權為由，
    為上訴人唐之明等3人敗訴確定，有上開判決附卷可稽（見
    原法院簡字卷第75-83頁）。上訴人唐之明等3人不得再為相
    反上開確定判決之主張，本院亦受拘束。是上訴人唐之明等
    3人主張系爭房地借名登記在被上訴人彭金鳳名下云云，並
    非實在。則其主張終止借名登記關係，請求被上訴人將系爭
    房地所有權移轉登記予上訴人唐之明等3人公同共有，即屬
    無據。
五、綜上所述，上訴人唐之明等3人主張終止借名登記關係，依
    不當得利之法律關係，請求被上訴人將系爭房地所有權移轉
    登記予上訴人唐之明等3人公同共有，為無理由，不應准許
    。原審為上訴人敗訴之判決，並無不合。上訴意旨指摘原判
    決此部分不當，求予廢棄改判，為無理由，應駁回其上訴。
參、本件事證已臻明確，兩造其餘之攻擊或防禦方法及所用之證
    據，經本院斟酌後，認為均不足以影響本判決之結果，爰不
    逐一論列，附此敘明。
肆、據上論結，本件上訴為無理由，依民事訴訟法第449條第1項
    、第78條、第85條第1項前段，判決如主文。
中    華    民    國   108    年    12    月    24    日
                  民事第一庭    
                        審判長法  官  吳光釗
                              法  官  鄭威莉
                              法  官  曾錦昌
正本係照原本作成。
不得上訴。
中    華    民    國    108   年    12    月    25    日
                              書記官  高婕馨